ACORDAO-COMPLETO-2490319

ACÓRDÃO 55/2022 ATA 1/2022 - PRIMEIRA CÂMARA

VISTOS, relatados e discutidos estes autos de embargos de declaração opostos por Daciano Públio de Castro, Elizabeth Kablukow Bonora Peinado, Florismundo Vieira de Andrade e Marilene da Costa Ferreira ao Acórdão 8719/2021-TCU-Primeira Câmara;
ACORDAM os Ministros do Tribunal de Contas da União, reunidos em sessão da Primeira Câmara, ante as razões expostas pelo relator, em: 
9.1. receber o expediente peça 69 como mera petição, sem efeito suspensivo, nos termos do artigo 287, § 6º, do Regimento Interno;
9.2. aplicar a Daciano Públio de Castro, Elizabeth Kablukow Bonora Peinado, Florismundo Vieira de Andrade e Marilene da Costa Ferreira, individualmente, a multa prevista no artigo 58 da Lei  8.443/1992 c/c o artigo 1.026, § 2º, do Código de Processo Civil (CPC) , na forma do artigo 298 do RI/TCU, no valor de R$ 4.000,00 (quatro mil reais) , em razão de oposição de embargos de declaração manifestamente protelatórios, fixando-lhes o prazo de 15 (quinze) dias, a contar da notificação, para que comprovem perante o Tribunal, nos termos do artigo 214, inciso III, alínea "a", do RI/TCU, o recolhimento da referida quantia ao Tesouro Nacional, atualizada monetariamente desde a data do presente acórdão até a do efetivo recolhimento, se for paga após o vencimento, na forma da legislação vigente;
9.3. informar Daciano Públio de Castro, Elizabeth Kablukow Bonora Peinado, Florismundo Vieira de Andrade e Marilene da Costa Ferreira que, nos termos do art. 1.026, § 3º do NCPC c/c o artigo 298 do RI/TCU, a oposição de novos embargos de declaração com cunho protelatório ensejará o aumento da gradação da pena, bem como que a interposição de qualquer outro recurso ficará condicionada ao depósito prévio do valor da multa;
9.4. ordenar à unidade técnica de origem que se abstenha de autuar, como recurso, expedientes apresentados em desacordo com este acórdão por Daciano Públio de Castro, Elizabeth Kablukow Bonora Peinado, Florismundo Vieira de Andrade e Marilene da Costa Ferreira;
9.5. autorizar, desde logo, nos termos do artigo 28, inciso II, da Lei 8.443/1992, a cobrança judicial das multas, atualizadas monetariamente a partir do dia seguinte ao término do prazo estabelecido até a data do efetivo recolhimento, na forma da legislação em vigor, caso não atendida a notificação; e
9.6. dar ciência dessa deliberação aos recorrentes.

Embargos de Declaração em Embargos de Declaração em Pedido de Reexame em Aposentadoria.

Primeira Câmara

Ministério Público Federal.

3. Interessados/Responsáveis/Recorrentes:
3.1. Interessados: Daciano Publio de Castro (XXX.748.465-XX); Daciano Públio de Castro (XXX.748.465-XX); Elizabeth Kablukow Bonora Peinado (XXX.993.278-XX); Florismundo Vieira de Andrade (XXX.248.795-XX); José Antônio Leal Chaves (XXX.405.911-XX); Marilene da Costa Ferreira (XXX.513.271-XX).
3.2. Recorrentes: Daciano Publio de Castro (XXX.748.465-XX); Elizabeth Kablukow Bonora Peinado (XXX.993.278-XX); Florismundo Vieira de Andrade (XXX.248.795-XX); Marilene da Costa Ferreira (XXX.513.271-XX).

13.1. Ministros presentes: Jorge Oliveira (na Presidência) e Walton Alencar Rodrigues (Relator).
13.2. Ministros-Substitutos convocados: Augusto Sherman Cavalcanti e André Luís de Carvalho.
13.3. Ministro-Substituto presente: Weder de Oliveira.

ELIZABETH KABLUKOW BONORA PEINADO

WALTON ALENCAR RODRIGUES

Ministro Walton Alencar Rodrigues.

Trata-se, na atual fase processual, do expediente peças 69, denominado embargo de declaração, encaminhados a esta Corte por Daciano Públio de Castro, Elizabeth Kablukow Bonora Peinado, Florismundo Vieira de Andrade e Marilene da Costa Ferreira, por meio do qual se insurgem contra o Acórdão 8719/2021-TCU-Primeira Câmara, proferido em 15/6/2021, que possui o seguinte teor: 
"9.1. conhecer dos embargos de declaração, para, no mérito, negar-lhes provimento; 
9.2. dar ciência aos recorrentes." 
Os inativos foram formalmente comunicados da deliberação em 29/6/2021 (peça 67) e os embargos foram recebidos pelo TCU em 5/7/2021.

Felipe de Oliveira Mesquita (34.673/OAB-DF), Carlos Mohn Roller (62.938/OAB-DF) e outros.

Não atuou.

APOSENTADORIA. MEMBROS DO MINISTÉRIO PUBLICO FEDERAL REMUNERADOS POR PARCELA ÚNICA DENOMINADA SUBSÍDIO. MANUTENÇÃO DE PARCELA REFERENTE À INCORPORAÇÃO DE QUINTOS APÓS IMPLEMENTAÇÃO DO REGIME DE PARCELA ÚNICA DE VENCIMENTOS. ILEGALIDADE DOS ATOS. PEDIDO DE REEXAME. NEGATIVA DE PROVIMENTO. EMBARGOS DE DECLARAÇÃO. NEGATIVA DE PROVIMENTO. NOVOS EMBARGOS DE DECLARAÇÃO. EXPEDIENTES MERAMENTE PROTELATÓRIOS. RECEBIMENTO COMO MERA PETIÇÃO. APLICAÇÃO DE MULTA.

APOSENTADORIA (APOS)

não atuaram.

Daciano Públio de Castro, Elizabeth Kablukow Bonora Peinado, Florismundo Vieira de Andrade e Marilene da Costa Ferreira interpuseram o pedido de reexame peça 20, contra o Acórdão 3138/2020-TCU-Primeira Câmara, que julgou ilegais seus aos de aposentadoria. O recurso foi improvido, por meio do Acórdão 7636/2021-TCU-Primeira Câmara, da minha relatoria.
Ainda irresignados, opuseram os embargos de declaração peça 54, ao Acórdão 7636/2021-TCU-Primeira Câmara. Na forma do Acórdão 8719/2021-TCU-Primeira Câmara, o TCU negou-lhes provimento, por inexistirem omissões, contradições ou obscuridades que pudessem ser sanadas por meio dessa espécie recursal. 
Na atual fase processual, apreciam-se os embargos de declaração peça 69, opostos pelos mesmos Daciano Públio de Castro, Elizabeth Kablukow Bonora Peinado, Florismundo Vieira de Andrade e Marilene da Costa Ferreira, nos quais alegam que o Acórdão 8719/2021-TCU-Primeira Câmara incorreu em inequívoca e relevantíssima omissão, na medida em que nenhum dos fundamentos trazidos no voto condutor do Acórdão 8719/2021-TCU-Primeira Câmara enfrenta os argumentos lançados pelos embargantes em seus primeiros embargos.
Ao explicitar suas objeções com relação ao arresto, desenvolvem os seguintes argumentos: (i) nenhum dos arestos citados e invocados como razão de decidir do acórdão embargado enfrentou a questão à luz da legislação específica do MPU, qual seja, o artigo 287 da LC 75/1993 e a Resolução 9/2006 do CNMP; (ii) o acórdão embargado limitou-se a repisar superficialmente os mesmos fundamentos do aresto do pedido de reexame, sem enfrentar os cardeais fundamentos trazidos pelos embargantes; (iii) TCU estaria estabelecendo soluções diferentes em casos que exigem abordagem idêntica, haja vista que, no Acórdão 2.988/2018-Plenário, ao analisar caso análogo envolvendo servidores do seu quadro, usou a Lei de Introdução às Normas do Direito Brasileiro (LINDB) para estabelecer compensação com reajustes futuros; (iv) o corte imediato em relação aos membros do MPU contraria os artigos 23 e 24 da LINDB, pois não é possível a aplicação de revisão controladora em que se considera ilegal situação plenamente constituída: (v) ao julgar embargos declaratórios no RE 638.115, que tratava da incorporação de quintos entre 1998 e 2001 por servidores da União, STF transformou a vantagem pessoal em parcela a ser compensada com reajustes posteriores, solução também adotada em outras situações semelhantes, a exemplo dos MS 36869, 36744 e 31244; e (vi) o STJ, em sede de recurso repetitivo, posicionou-se no sentido de que os servidores públicos possuem direito subjetivo à percepção de quintos/décimos pelo exercício de funções exercidas entre 1998 e 2001, até sua absorção integral por reajustes futuros.
Com base nessas alegações, solicitam acolhimento dos embargos declaratórios, para sanar as omissões e contradições apontadas e imprimir efeito modificativo ao julgado, de modo a considerar legais os atos de aposentadoria dos quatro embargantes.
Apresentados os fatos mais relevantes registrados nos autos, passo a decidir.
Apesar de mencionar a existência de supostas contradições, a peça recursal não as enumera, pelo que desde já descarto sua ocorrência.
Não existe a omissão correspondente ao argumento "i", acima. No voto condutor do Acórdão 8719/2021-TCU-Primeira Câmara, consignei que o exame da alegação de que os quintos foram concedidos com amparo na Resolução-CNMP 9/2006 mereceu três parágrafos do voto condutor do Acórdão 7636/2021-TCU-Primeira Câmara, além de outros tantos da instrução oferecida pela Secretaria de Recursos do TCU, incorporada como razões de decidir daquela deliberação.
Acrescentei que o argumento de que a percepção da vantagem está em consonância com o que dispõe artigo 287 da Lei Complementar 75/1993 foi apresentado nos itens 5.1 a 5.7 e examinado no item 5.14, ambos da instrução da Secretaria de Recursos do TCU.
Quanto ao argumento "ii", cabe ao magistrado aplicar o direito que considera melhor ajustado ao caso, não podendo se tachar de omisso julgado que enfrenta a matéria controvertida, dando-lhe solução, pelo simples fato de com ele não se conformar a parte.
Quanto aos demais argumentos, nenhum deles constava do pedido de reexame peça 20, interposto pelos ora embargantes, não havendo que se falar em omissão em relação a argumentos não postos na etapa processual precedente.
Ou seja, os argumentos aduzidos por Daciano Públio de Castro, Elizabeth Kablukow Bonora Peinado, Florismundo Vieira de Andrade e Marilene da Costa Ferreira no pedido de reexame contra o Acórdão 3138/2020-TCU-Primeira Câmara  e nos embargos contra o Acórdão 7636/2021-TCU-Primeira Câmara, foram devidamente examinados pelo órgão julgador e, não obstante isso, os inativos retornam aos autos para repetir parte deles e, em acréscimo, apresentar novas alegações, sem nem mesmo procurar vinculá-las a supostos defeitos sanáveis por meio dessa espécie recursal. 
Tais circunstâncias permitem inferir, com segurança, o real intuito do expediente recursal em tela: provocar perpetuação da prestação jurisdicional e evitar que o julgamento pela ilegalidade dos atos de aposentação dos inativos produza os efeitos que lhe são inerentes.
Evidenciado o caráter nitidamente protelatório destes embargos, em cumprimento ao que dispõe o artigo 287, § 6º, do Regimento Interno, recebo-os como mera petição, sem efeito suspensivo, o que implica na não suspensão da consumação do trânsito em julgado do Acórdão 3138/2020-TCU-Primeira Câmara.
Além disso, tendo em vista que a interposição de embargos meramente protelatórios dificulta o exercício das competências atribuídas a este Tribunal pela Constituição Federal, por tumultuarem a marcha processual e subtraírem tempo do corpo técnico desta Casa e dos membros deste colegiado, que poderia ser empregado em processos de grande materialidade e relevância, valho-me da solução adotada pelo Tribunal ao exarar os acórdãos 593/2017, da relatoria do E. Ministro Bruno Dantas, e 1.687/2020 e 2.001/2020, da minha relatoria, todos do Plenário, e aplico aos embargantes a multa prevista no artigo 58 da Lei 8.443/1992 c/c o artigo 1.026, § 2º, do Novo Código de Processo Civil (Lei 13.105/2015) , na forma do artigo 298 do Regimento Interno do TCU.
Por fim, alerto os inativos de que a eventual reiteração de embargos protelatórios ensejará a elevação da penalidade, conforme artigo 298 do Regimento Interno, c/c o artigo 1.026, § 3º, da Lei 13.105/2015.
Ante o exposto, voto no sentido de que o Tribunal adote o acórdão que ora submeto à deliberação deste Colegiado.
TCU, Sala das Sessões, em 30 de novembro de 2021.
WALTON ALENCAR RODRIGUES 
Relator